【裁判字號】    95,上訴,752
【裁判日期】    950502
【裁判案由】    恐嚇等
【裁判全文】
臺灣高等法院刑事判決                 95年度上訴字第752號
上訴人  台灣士林地方法院檢察署檢察官
被  告  甲○○
上列上訴人因被告恐嚇取財案件，不服台灣士林地方法院，93年
度訴字第342號，中華民國95年1月3日第一審判決（起訴案號：
台灣士林地方法院檢察署93年度偵字第1417號），提起上訴，本
院判決如下：
    主  文
原判決撤銷。
甲○○成年人與未滿十八歲之人共同意圖為第三人不法之所有，
以恐嚇使人將本人之物交付，處有期徒刑柒月。
其他部分無罪。
    事  實
一、緣周怡君與丙○○原為男女朋友，雙方分手後，周怡君因不
    甘與丙○○交往期間，共花費高達新台幣（下同）60萬元，
    遂與其母親蘇意惠及友人丁○○、甲○○，於民國92年5 月
    4 日晚上7 時許，共同至丙○○位於臺北市○○區○○街
    152 巷27號3 樓住處，要求丙○○賠償前開金額，嗣經協議
    以5萬元解決此事，雙方不得再有任何異議，於同年月16日
    下午6時許，在臺北市○○區○○街152巷內的新勝公園內，
    由丙○○之父乙○○親手將5萬元交付給丁○○。詎丁○○
    （業經原審法院於94年7月5日以93年度訴字第758號判處有
    期徒刑7月確定）因不滿僅取得5萬元，竟意圖為第三人周怡
    君不法之所有，於同年月17日晚上7時30分許，夥同具有犯
    意聯絡之甲○○、少年蕭ＯＯ（經原審法院少年法庭諭知不
    付審理）及姓名年籍不詳綽號「小不點」之成年男子，共同
    駕駛由丁○○向不知情之蘇意惠借得之某不詳車牌號碼自用
    小客車至臺北市○○區○○路2段12號2樓「Ｕ２撞球場」，
    由甲○○與「小不點」上樓找丙○○，丁○○與蕭ＯＯ則在
    車內等候。甲○○、「小不點」2人在撞球場尋獲丙○○後
    即上前以手搭住丙○○肩膀，將丙○○強行帶上前開自小客
    車後，並由丁○○負責開車，為防止丙○○脫逃，渠等將丙○○夾坐在後座中間，載至臺北市信義區「松山家商」後方
    之四獸山上，以此非法方法，剝奪丙○○之行動自由。嗣丁○○與甲○○隨即拿出預先準備之本票及印泥，甲○○並以
    若不簽立本票，將死得很難看等語恫嚇丙○○，致丙○○心
    生畏懼而簽下2萬元之本票共15張、10萬元之本票7張（合計
    22張本票，金額共計100萬元），得逞後，始將丙○○載至
    松山家商前釋放。嗣丁○○唆使蕭ＯＯ於同年7月8日上午10
    時許，持其中1張本票至臺北市南港區○○○路○段440號「
    麥當勞」向丙○○拿錢時，為警查獲，並於同日循線在臺北
    市○○區○○路3段352號前查獲丁○○，並起獲其餘本票21
    張，始查悉上情。
二、案經臺灣士林地方法院檢察署檢察官自動檢舉偵查起訴。
    理  由
一、訊據被告甲○○矢口否認前揭犯行辯稱：上撞球場時係小不
    點勾住丙○○之肩膀要他下樓跟著走，伊沒有任何之肢體動
    作，在簽本票時，都是丁○○針對丙○○，伊不知他們講什
    麼，丁○○不讓我們跟在他旁邊，所以伊不知整個過程云云
    。惟查：
（一）證人丙○○於原審少年法庭調查時證稱：「當天甲○○及
      小不點從南港路2段12號2樓撞球場把我強行押走，押解上
      車，蕭姓少年坐於副駕駛座，由丁○○開車把我押到信義
      區的四獸山，在車內時，甲○○及小不點就一直扣住我脖
      子。丁○○要我簽本票時，我講沒有欠，甲○○就勒住我
      脖子，並且告訴我不簽會死得很難看。」（見93年度少調
      字第261號93年7月13日之訊問筆錄第4頁）。丙○○於原
      審訊問時，雖證稱：在簽發本票時，甲○○沒講什麼等語
      。惟丙○○於丁○○為被告之93年度訴字第758號案件作
      證時，證稱：其有聽到他們說：如果不簽會很難看，但不
      確定是何人說的，但我確定不是被告（即丁○○）說的（
      見93年度訴字第758號94年5月4日審理筆錄第6頁)。準此
      ，丙○○既已排除前揭恫語為丁○○所說，即應以丙○○
      於少年法庭所證為正確。
（二）證人丙○○於原審證稱：我記得有兩個人上來，小不點抓
      住我的脖子把我拉下去，但是被告的綽號不是包皮，我是
      記得當天小不點有毆打我，當時甲○○走在我和小不點後
      方，因為甲○○他怕我跑走，我還有錄影存證。因那個樓
      梯不可能擠三個人，到了樓下時，是車上的人把車門打開
      ，我就上車，但我沒有意願自己上車，當時車已在樓下等
      ，小不點壓著我的脖子，我順勢就上車。我是在車上聽到
      人家叫他小不點，他年紀大約20幾歲和我相仿，我今年23
      歲等語。證人陳錦樹於偵查中結證稱：當天丁○○的2個
      小弟上來，2個人一人一邊，一手勾著肩，一手抓著手強
      押丙○○離開撞球場。同案蕭姓少年於上揭少年法庭調查
      時供述：我看到小不點及甲○○，一個人拉手，一個抓著
      丙○○之後頸部，把他從二樓撞球館帶下樓到車上（同前
      開卷93年8月26日調查筆錄第2頁）。被告於93年7月30日
      原審準備程序中，法官訊以：由丁○○開車，你們為防止
      丙○○脫逃，將丙○○夾坐於後座中間，被告亦陳稱無意
      見（見當日筆錄第7頁），足見被告確有參與剝奪被害人
      行動自由之情事。
（三）以周怡君名義申請之電話，由周怡君與丙○○二人共同使
      用，之後電話費由周怡君繳納，周怡君並匯款給丙○○，
      等情，亦據證人丙○○於原審結證屬實。而被告明知丙○○積欠周怡君之債務，由丁○○出面與丙○○之父親乙○○協調結果，以5萬元解決，雙方不得異議，且被告並與
      丁○○前去收得乙○○交付之5萬元無訛等情，已據證人
      乙○○於警詢供證甚詳，被告於偵查中亦供明，係其與丁○○去向丙○○要欠款，丁○○向丙○○之父親說明，丙○○積欠其女朋友帳款，其女友委託他來處理，後來我們
      在鄭家巷口遇到丙○○，之後就坐下來談，談的結果以5
      萬元來處理，丙○○也承認其有欠下那些錢，伊與丁○○
      亦有去收5萬，足見丙○○與周怡君間債務糾紛業已解決
      。
（四）同案少年蕭ＯＯ於丁○○恐嚇取財一案偵查中，以證人身
      分具結證稱：92年5月17日，伊有在車上，當天有5人，在
      山上丁○○要丙○○簽本票，也知道丁○○交付伊之本票
      何來，也有看到丁○○拿本票交丙○○簽等語（見92年度
      偵字第11151號卷第85、86頁）。被害人丙○○於原審少
      年法院調查時，亦結證稱認識蕭姓少年，當天是5人一起
      把伊押上山，車停在山下無誤（見93年度少調第261號卷
      第21頁）。事後亦由丁○○將本票交予該少年向丙○○取
      款為警查獲，亦據丁○○、蕭ＯＯ分別供明在卷，足見蕭Ｏ
      Ｏ確有參與本件犯行，足以認定。少年法庭雖諭知該少年
      不付審理確定，但該裁定未詳加審酌上開證據，本院無從
      為有利於被告之認定。
（五）至於扣案之監視光碟經原法院當庭勘驗結果：2003年6 月
      2日10：14：08，畫面出現有戴漁夫帽背斜背包的男子以
      手搭在壹個身穿黑背心的人下樓，身邊後面又跟著另一個
      穿黑背心的男生（被告自承係被告本人）下樓。惟92年6
      月2日已在92年5月17日案發之後，縱使該穿黑背心之男子
      係被告本人，而未對被害人有施以身體接觸，亦難為有利
      被告之認定。
（六）據周怡君證稱：丙○○欠我60萬元，他都不還，丙○○之
      朋友丁○○主動表示要幫我處理債務，我答應，但我沒叫
      他去押人逼債，丁○○至丙○○家中拿5萬元及押丙○○
      至四獸山簽本票之事，我都不知情，只是他有拿本票給我
      看，但本票丁○○說放他那裡，他會幫我處理等語。而丙○○於少年蕭ＯＯ少年事件調查時作證稱：丁○○說，我
      前任女友她媽媽拜託他押我簽本票，因為她媽媽說我欠她
      30萬元云云，惟此乃經丁○○轉述之傳聞證據，自不足採
      信。且丁○○轉述之要他押丙○○之人係周怡君之母親，
      亦非周怡君本人。再丙○○於原法院作證時，亦證稱從撞
      球場，一直至簽本票之期間，周怡君均未出面。（見原法
      院94年11月29日之審理筆錄第9頁）。丁○○於其本身為
      被告之原審法院93年度訴字第758號恐嚇取財案件，供稱
      ：丙○○講話不算話，他打電話跟周怡君說，後面的錢他
      不還，因為周怡君之母親對我像兒子一樣，我與周怡君像
      兄妹一樣才幫她出頭等語。（見93年度訴字第758號94年3
      月2日之準備程序筆錄第3頁）是並無具體之事證足以證明
      丙○○被押走簽發本票之犯行，係周怡君授意或親自參與
      行動，自難認周怡君就此部分之犯行與同案被告間有共同
      犯意之聯絡，或行為之分擔，周怡君即非本案共犯，可以
      認定。
    綜上所述，被告前開之辯解，均係諉卸刑責之詞，不足採信
    。事證明確，被告犯行足以認定。
二、按本票為設權證券，其權利之發生必須作成證券；本票亦屬
    有價證券，其權利之行使或處分必須占有該證券。是本票權
    利之發生、行使及處分既與證券之作成或占有具有不可分離
    之關係，自亦具有「物」之性質，而得為竊盜罪 (刑法第32
    0 條第1 項)、 詐欺取財罪 (刑法第339 條第1 項)、 強盜
    取財罪 (刑法第328 條第1 項)或 恐嚇取財罪 (刑法第346
    條第1 項)等 犯罪之客體，非僅單純之權利或財產上之利益
    （最高法院89年度台上字第3724號裁判意旨參照）。被告及
    丁○○、小不點等人在被害人丙○○簽發本票時，明知丙○○對周怡君所負之債務已因和解而清償完畢，當時丙○○並
    未負有任何債務，被告等人即有為周怡君不法所有之意圖，
    以恐嚇使丙○○簽發金額共計100萬元之本票22紙而交付予
    被告等，且該22紙本票之必要記載事項均已完備，顯已構成
    刑法第346條第1項之恐嚇取財既遂罪。核被告甲○○所為，
    係犯刑法第346條第1項之意圖為第三人不法之所有，以恐嚇
    使人將本人之物交付罪及同法第302條第1項之以非法方法剝
    奪人之行動自由罪。至於公訴人認被告於妨害自由行為繼續
    中所為之恐嚇行為係妨害自由之部分行為云云，係因未斟酌
    周怡君與丙○○之債務，於92年5月16日已交付解決完畢等
    情，則之後丙○○已不對周怡君負有任何債務，是命丙○○
    簽發本票部分，被告與丁○○、小不點即有為第三人周怡君
    不法所有之意圖，有如上述，此部分即該當恐嚇取財之犯行
    ，公訴人尚有誤認。而此部分與公訴人起訴之妨害自由部分
    ，有牽連犯之裁判上一罪之關係，本院自得一併審理。被告
    甲○○與丁○○、少年蕭ＯＯ、小不點等人就前揭犯行，其
    相互間有犯意聯絡及行為分擔，為共同正犯。被告所犯上開
    二罪間，有方法結果之牽連關係，為裁判上一罪，應依刑法
    第55條之規定，從一重之恐嚇取財罪處斷，又按成年人與未
    滿18歲之人共同實施犯罪者，少年事件處理法第85條第1項
    雖有加重其刑至2分之1之規定；然92年5月28日公布，同年
    月30日生效之兒童及少年福利法第70條第1項前段就成年人
    與少年共同實施犯罪者，亦定有加重其刑至2分之1之明文，
    且同法第1條第2項復設有：「兒童及少年福利依本法之規定
    ，本法未規定者，適用其他法律」之優先適用規定。查被告
    甲○○係Ｏ年0月Ｏ日生，於92年5月17日行為時已年滿20歲
    ，為成年人，而少年蕭ＯＯ係Ｏ年0月Ｏ日生，行為時係滿14
    歲以上未滿18歲之人，有渠等年籍資料在卷可稽，被告與少
    年蕭ＯＯ共同實施犯罪，其行為後關於加重其刑應適用之法
    律，業因兒童及少年福利法之公布施行而有變更，該法第70
    條第1項前段較之少年事件處理法前開規定，並無更不利於
    行為人之情形，依刑法第2條第1項前段暨前引兒童及少年福
    利法第1條第2項之規定，本於後法優於前法之原則，自應優
    先適用兒童及少年福利法第70條第1項前段加重其刑，公訴
    人認應依少年事件處理法第85條第1項規定加重其刑，自有
    誤會。原審據以論科，固非無見。惟查少年蕭ＯＯ係本件之
    共犯，已詳如前述，又該少年於行為時，係14歲以上未滿18
    歲之人，依上開法律變更比較之結果，應適用兒童及少年福
    利法第70條第1項前段之規定加重其刑，原判決未詳加調查
    審認，遽認少年蕭ＯＯ並非共犯，自有可議，且檢察官以被
    告前後2次恐嚇取財行為係分別起意，應分論併罰起訴，而
    被告與丁○○等亦係因第一次犯行僅取得5萬元，乃又起意
    再犯，亦據丁○○供述甚詳，足見被告等並非基於同一概括
    之犯意反覆為之，原判決認係連續犯，而以此部分犯罪不能
    證明，不另為無罪之諭知，亦有不當。檢察官上訴意旨認少
    年蕭ＯＯ係共犯，自應依少年事件處理法第85條第1項加重其
    刑云云指摘原判決不當，為有理由，自應將原判決關於逼簽
    100萬元本票取財部分撤銷改判。爰審酌被告除有毒品之觀
    察勒戒紀錄外，其餘並無犯罪之紀錄，其智識程度，在本案
    雖非主要角色，但參與分工程度，犯罪目的，手段尚非兇殘
    及犯罪後並無悔意，態度不佳等一切情狀，量處有期徒刑7
    月，以示懲儆。
三、公訴意旨另以：被告於92年5月4日晚上7時許，夥同丁○○
    、周怡君及數名姓名年籍不詳之成年人，共同至臺北市○○
    區○○街152巷27號3樓丙○○住處，以「要找人跟著丙○○
    ，並要剁手剁腳」等語恫稱丙○○及其父親，令渠等二人處
    理前揭債務，致被害人心生畏懼而危害渠等二人安全，始交
    付5萬元，因認被告另涉犯刑法第346條第1項之恐嚇取財罪
    嫌云云。係以被害人丙○○之指訴，證人乙○○之證言為其
    論據。訊之被告甲○○堅決否認有此部分之犯行，辯稱：伊
    未有恫稱上開之語句，亦未聽聞有人講上揭恫嚇之語，當日
    伊亦未聽聞有談到錢的問題，因為伊距丁○○、丙○○父親
    等人較遠，所以不知他們在講什麼等語。經查：
（一）證人丙○○固於偵訊時指稱：「（丁○○有無說一些不利
      你的話？）有，他跟我說要不然要叫很多小孩子在旁邊跟
      著我，要我不能出去」等語，惟其於警詢時僅提及：「．
      ．．態度凶惡的表示說因為我欠周怡君三十萬元，要我還
      錢，因為當時對方人多勢眾且態度凶惡，我怕他們對我及
      家人不利，就先答應他們的要求」等語。在本院受詰問時
      則證：在公園談判談不攏，我父親也不想理他們，我父親
      要他們拿出證據，快要翻臉的時候，丁○○才講要剁手剁
      腳，甲○○在旁邊，我沒有聽到甲○○有講什麼話。綜觀
      證人丙○○三次之證陳，或以態度兇惡或以要找小孩來跟
      著，讓丙○○不能出去，或要對丙○○剁手剁腳云云，三
      次指證均不相符，自難遽採為不利於被告及丁○○等人之
      認定。
（二）證人乙○○雖於偵訊中證稱：「他（丁○○）有對我說要
      帶我兒子去剁手剁腳」等語，惟其於警詢時亦未提及此事
      ，且稱「我要求丁○○提出收據、借據等憑證以資證明，
      但丁○○僅提出周怡君的一些帳單、匯款單等．．．經我
      和丁○○協商後以五萬元雙方恩怨一筆勾消」等語，與其
      先前之證述亦有不符。顯然當時證人乙○○尚有與丁○○
      協議，如遭恐嚇，恐怕不用協議。復參諸證人乙○○係被
      害人丙○○之父親，其難免為袒護其子而為陳述，其證據
      既有上開瑕疵，自難遽信。
（三）證人丙○○與證人乙○○二人之陳述已有前後不一情形，
      且其二人之陳述亦不相符合。況且，同行之蘇意惠與周怡
      君均陳稱沒有恐嚇告訴人等語，是以尚難證明被告有與丁○○、周怡君及數名姓名年籍不詳之成年人，有以「要找
      人跟著丙○○，並要剁手剁腳」等語恫嚇丙○○及其父親
      之犯行，此部分並經起訴丁○○之檢察官於起訴書中敘明
      ，亦同原審之認定（參見93年度偵緝字第516號起訴書）
      。再者周怡君與丙○○原係男女朋友關係，且兩人交往期
      間，兩人所用之手機之電話費用亦由周怡君繳納，周怡君
      亦有匯款給丙○○等情，亦據證人丙○○於原審結證無訛
      ，則被告及丁○○暨數名年籍姓名不詳之成年人縱有受周
      怡君之委託向丙○○催討債務，亦難認有自己或第三人不
      法之所有之意圖。此外，復查無其他積極證據足資證明被
      告有前揭犯行，此部分即屬不能證明犯罪，自應另為諭知
      無罪之判決。
據上論斷，應依刑事訴訟法第369條第1項前段、第364條、第299
條第1項前段，第301條第1項，刑法第2條第1項、第28條，第302
條第1項，第346條第1項、第55條，兒童及少年福利法第70條第
1項前段，罰金罰鍰提高標準條例第1條前段，判決如主文。
本案經檢察官許仲瑩到庭執行職務。
中    華    民    國    95    年    5    月    2    日
                  刑事第六庭    審判長法  官  林堭儀
                                      法  官  王炳梁
                                      法  官  莊謙崇
以上正本證明與原本無異。
本件不得上訴。
                                      書記官  林旻弘
中    華    民    國    95    年    5     月    2     日


司法院資訊處製作；財團法人民間司法改革基金會備份。
